臺灣臺北地方法院刑事判決　　　　　　　　　　　　九十三年度訴緝字第一三九號
　　公　訴　人　臺灣臺北地方法院檢察署檢察官
　　被　　　告　乙○○
右列被告因偽造文書等案件，經檢察官提起公訴（八十八年度調偵字第一一二號），
本院判決如左：
    主  文
乙○○連續行使偽造私文書，足以生損害於他人，累犯，處有期徒刑壹年貳月。
    事  實
一、乙○○前於民國七十九年間因殺人未遂案件，經臺灣高等法院於八十年一月三十
    日以七十九年度上訴字第四五八九號判處有期徒刑二年九月，於八十年三月二十
    一日經最高法院以八十年台上字第二一二Ｏ號駁回上訴確定，並於八十四年三月
    二十二日縮刑期滿執行完畢，詎其猶不知悔改，明知財務困窘、資金週轉困難，
    已無永續經營互助會之意願及能力，為籌措財源，竟基於意圖為自己不法所有之
    概括犯意，於八十七年二月間，佯以召集自民國八十七年三月一日起至八十八年
    四月一日止採外標制、每會新台幣（下同）三萬元，連會首共計十四會之互助會
    （下簡稱甲會），陸續招攬「阿華」、張月娥、「婉如」、蔡金城、甲○○、「
    小陳」、丙○○、王惠花、林春風、陳澤成、「大林」、黃淑芬等共計十三名會
    員加入前開互助會，而於八十七年三月一日，分別向前開十三名互助會會員各收
    取三萬元之首會會款，共計詐得款項三十九萬元之款項。又乙○○於八十六年十
    一月五日，陸續招攬邱歐仁、白錦容、戊○○、「大林」、蔡金城、「小陳」、
    甲○○、丁○○、丙○○、庚○○、己○等連會首共計十八名會員，成立每會二
    萬元之互助會，並採取外標制，且約定底標為三千元（下簡稱乙會），其因經濟
    週轉困難，乃基於行使偽造私文書及承前詐欺之概括犯意，先後於附表所示之時
    間，在臺北市○○○路三九九巷十九號十二樓之一之開標地點，於主持甲、乙兩
    會開標時，連續在標單上偽造乙會會員「丙○○」、及甲會會員「張月娥」名義
    之署押各一枚、及填載如附表所示之標息（惟並未記載「標單」二字）參與競標
    而得標，並提示予其他到場之甲、乙兩會會員而行使之，足以生損害於被冒名者
    及前揭甲、乙互助會之其他活會會員，並影響各互助會會員間之信用評估及依約
    如期標得會款之利益，並於得標後向前開各活會會員告知上開得標情形，以收取
    會款，使不知情之活會會員均陷於錯誤，不知係冒標而誤認得標人將遵期繳交會
    款，其等亦可順利取得得標款項，而陸續如數繳交會款，而分別詐得如附表所示
    共計六十四萬元之活會會款。嗣於八十七年五月間，上開兩互助會均無故停標後
    ，經活會會員核對互助會單後，發覺有異，始知受騙；共計前後詐得一百零三萬
    元之款項。
二、案經辛○○、己○、庚○○、丁○○、甲○○及丙○○訴由臺灣臺北地方法院檢
    察署檢察官偵查起訴。
    理  由
一、訊據被告乙○○對於右揭詐欺甲會首會會款及冒用「丙○○」、「張月娥」等人
    之名義得標，並詐得互助會款項等事實，均於本院審理中坦承不諱（參見九十三
    年九月六日審判筆錄），核與告訴人甲○○、丙○○、辛○○、庚○○等人分別
    於偵查及本院審理中到庭指述之情節亦屬相符，並有互助會會單影本在卷可稽（
    參見八十七年度偵字第一六二二六號卷第四、五頁、八十八年度調偵字第一一二
    號卷第十一頁），而被告以「張月娥」名義冒標互助會部分，亦經證人丙○○於
    本院審理中到庭證述甚詳（參見前揭審判筆錄第三頁），並提出記載有張月娥於
    八十七年五月一日以二萬一千元得標之甲會互助會會單一紙在卷可憑，足徵被告
    前揭任意性之自白均與事實相符，應堪採信，又被告係因經濟困難而冒標互助會
    ，以詐取會員之款項，其顯有不法所有意圖甚明。本件事證明確，被告犯行洵堪
    認定，應予依法論科。
二、按民間互助會中之已得標會員，依據其與會首間之契約，無論何人得標，均有按
    期繳交會款之義務，故會首藉他人名義實由己參加該互助會並得標，其詐欺所得
    之款，本即應僅限於未得標之活會會員繳納之會款。又查本件互助會之標單，僅
    須記載姓名及一定金額之標息，第三人僅憑標單之內容觀之，尚不能明瞭其用意
    何在，須依該互助會之約定始足以表示該金額係標取會款之利息，該姓名係標取
    會款之會員，而足以表示參與競標互助會會款之一定用意之證明，而屬刑法第二
    百二十條第一項以文書論之準文書。而被告冒用會員名義投標並得標以詐取會款
    ，自足以生損害於被冒標之會員及其他活會會員，核被告所為，係犯刑法第二百
    十六條、第二百二十條第一項、第二百十條之行使偽造準私文書罪及同法第三百
    三十九條第一項之詐欺取財罪。又被告偽造署押為偽造準私文書之階段行為，偽
    造準私文書之低度行為，復為行使之高度行為所吸收，均不另論偽造準私文書罪
    。而其於每次冒標後，向其他多數活會會員詐取會款，以一詐欺行為同時詐騙數
    活會會員，係以一行為觸犯數同種罪名，為想像競合犯，應依刑法第五十五條之
    規定，從一重論以詐欺取財罪。又其先後多次行使偽造準私文書及詐欺取財犯行
    ，時間緊接，方法相同，觸犯構成要件相同之罪名，顯係基於概括之犯意而為之
    ，為連續犯，均應依刑法第五十六條之規定論以一罪，並均依法加重其刑。又被
    告連續行使偽造準私文書之目的即在於詐欺取財，其所犯上開二罪間，有方法結
    果之牽連關係，應從一重論以連續行使偽造準私文書罪。又原公訴意旨雖漏未就
    被告冒標丙○○、張月娥互助會部分提起公訴，然此部分犯罪事實業經公訴人當
    庭增列起訴事實，且與前揭論罪科刑部分，有連續犯及牽連犯等裁判上一罪關係
    ，本院自得併予審理。又被告乙○○前於七十九年間因殺人未遂案件，經臺灣高
    等法院於八十年一月三十日以七十九年度上訴字第四五八九號判處有期徒刑二年
    九月，於八十年三月二十一日經最高法院以八十年台上字第二一二Ｏ號駁回上訴
    確定，並於八十四年三月二十二日縮刑期滿執行完畢，此有臺灣高等法院被告全
    國前案紀錄表在卷可參，其於前案執行完畢後五年內，再犯本件有期徒刑以上之
    罪，為累犯，應依刑法第四十七條之規定，遞予加重其刑。爰審酌被告前有違反
    票據法、殺人未遂等犯罪前科，素行不良，詐欺款項達一百餘萬元，且犯罪迄今
    已達六年，均未賠償被害人等之損害，及其品行、犯罪動機、目的、手段、生活
    狀況、智識程度、被害人受詐欺之金額、犯罪所生之損害及犯罪後坦承犯行之態
    度等一切情狀，量處如主文所示之刑。
三、又被告所偽造之標單及其上之署押，雖為供犯罪所用之物，惟於行使得標後，均
    已丟棄滅失，業據被告供述在卷，爰不另為沒收之諭知。
四、公訴意旨另以：被告於八十七年五月間，在前揭乙會開標時，冒名活會會員「戊○○」名義，在足以表示一定意思之標單上偽造其署押及標金，向其他活會會員
    訛稱係被冒名之會員得標，並收取會款。因認被告上開所為亦涉有刑法第二百十
    六條、第二百十條之行使偽造私文書罪及第三百三十九條第一項之詐欺取財罪嫌
    。
  (一)按犯罪事實應依證據認定之，無證據不得認定犯罪事實。又被告之自白，非出於
    強暴、脅迫、利誘、詐欺、疲勞訊問、違法羈押或其他不正之方法，且與事實相
    符者，得為證據。被告或共犯之自白，不得作為有罪判決之唯一證據，仍應調查
    其他必要之證據，以察其是否與事實相符。又不能證明被告犯罪者，應諭知無罪
    之判決；刑事訴訟法第一百五十四條第二項、第一百五十六條、第三百零一條第
    一項分別定有明文。又事實之認定，應憑證據，如未能發現相當證據，或證據不
    足以證明，自不能以推測或擬制之方法，為裁判基礎（最高法院四十年台上字第
    八六號判例參照）。另認定犯罪事實所憑之證據，雖不以直接證據為限，間接證
    據亦包括在內；然而無論直接或間接證據，其為訴訟上之證明，須於通常一般之
    人不致有所懷疑，而得確信其為真實之程度者，始得據為有罪之認定，倘其證明
    尚未達到此一程度，而有合理之懷疑存在時，即無從為有罪之認定，亦有最高法
    院七十六年台上字第四九八六號判例可資參照。
  (二)公訴意旨認被告涉有此部分冒標犯行，無非係以其於偵查中之自白及前揭互助會
    會單為其主要論據。訊據被告於本院審理中則堅詞否認犯行，辯稱：戊○○的會
    是他叫我幫他標的，會款他自己也已經拿走等語（參見本院審判筆錄第二頁），
    且證人辛○○亦到庭結證陳稱：我有看過戊○○到場投標，戊○○有跟我說他要
    標會，但哪個月份我不記得了，我記得他跟我說他想標會的那個月份他沒有標到
    ，被告也有說阿州要標會，我去的那幾次戊○○都有寫標單下去競標等語（參見
    前揭筆錄第六頁），堪認會員戊○○非僅確有其人，且自身亦有投標之意願無誤
    ，從而被告前揭代戊○○投標之所辯，即非不可採信，實難在欠缺其他補強證據
    之情況下，僅憑被告前揭偵查中之自白，即遽予認定其有公訴人所指之冒標犯行
    。此外，復查無其他積極證據足資認定被告就此部分有何行使偽造私文書及詐欺
    之犯行，本應為無罪之諭知，惟公訴意旨認此部分犯行與前揭論罪科刑部分，有
    連續犯之裁判上一罪關係，爰不另為無罪之諭知。
據上論斷，應依刑事訴訟法第二百九十九條第一項前段，刑法第五十六條、第二百十
六條、第二百二十條第一項、第二百十條、第三百三十九條第一項、第五十五條、第
四十七條，罰金罰鍰提高標準條例第一條前段，判決如主文。
本案經檢察官張書華到庭執行職務。
中      華      民      國      九十三     年    九      月   二十一    日
                                      臺灣臺北地方法院刑事第十三庭
                                          審判長法  官  朱  瑞  娟
                                                法  官  陳  慧  萍
                                                法  官  吳  佳  薇
如不服本判決，應於判決送達後十日內向本院提出上訴狀（應抄附繕本）。告訴人或
被害人如對於本判決不服者，應具備理由請求檢察官上訴，其上訴期間之計算係以檢
察官收受判決正本之日期為準。
                                                書記官  許  博  為
中      華      民      國      九十三     年    九      月   二十一    日
附錄本案論罪科刑法條：
中華民國刑法第二百一十條
 (偽造變造私文書罪)
偽造、變造私文書，足以生損害於公眾或他人者，處五年以下有期徒刑。
中華民國刑法第二百一十六條
 (行使偽造變造或登載不實之文書罪)
行使第二百十條至第二百十五條之文書者，依偽造、變造文書或登載不實
事項或使登載不實事項之規定處斷。
中華民國刑法第三百三十九條
 (普通詐欺罪)
意圖為自己或第三人不法之所有，以詐術使人將本人或第三人之物交付者
，處五年以下有期徒刑、拘役或科或併科一千元以下罰金。
以前項方法得財產上不法之利益或使第三人得之者，亦同。
前二項之未遂犯罰之。
附表：
┌─┬────┬────┬────┬───┬───────────┐
│編│被冒標或│得標時間│競標利息│受詐欺│詐得金額              │
│  │得標之會│        │ 新臺幣 │活會人│（每會金額×活會人數）│
│號│員姓名  │        │（下同）│數    │（須扣除會首、未繳交會│
│  │        │        │        │      │  款者及虛列會員之人數│
│  │        │        │        │      │  ）                  │
├─┼────┼────┼────┼───┼───────────┤
│一│丙○○  │87.3.05 │16000元 │14    │20000元×14人         │
│  │（乙會）│第四會  │        │      │共280000元            │
│  │        │        │        │      │                      │
│  │        │        │        │      │                      │
├─┼────┼────┼────┼───┼───────────┤
│二│張月娥  │87.5.01 │21000元 │12    │30000元×12人         │
│  │（甲會）│第三會  │        │      │共360000元            │
│  │        │        │        │      │                      │
│  │        │        │        │      │                      │
├─┴────┴────┴────┴───┴───────────┤
│合計詐得金額為新台幣六十四萬元                                  │
└────────────────────────────────┘
